【裁判字號】    92,重訴,331
【裁判日期】    921114
【裁判案由】    侵權行為損害賠償
【裁判全文】
臺灣板橋地方法院民事判決  九十二年度重訴字第三三一號
    原      告  甲○○
    被      告  乙○○
右當事人間請求侵權行為損害賠償事件，由本院刑事庭移送前來（九十二年度交重附
民字第三○號），於民國九十二年十月三十一日言詞辯論終結，本院判決如左：
    主      文
被告應給付原告新臺幣柒拾肆萬伍仟柒佰捌拾玖元及自民國九十一年十一月五日起至
清償日止，按年息百分之五計算之利息。
原告其餘之訴駁回。
訴訟費用由被告負擔十分之一，餘由原告負擔。
本判決第一項於原告以新臺幣貳拾伍萬元為被告供擔保後，得假執行。
原告其餘假執行之聲請駁回。
    事      實
甲、原告方面：
一、聲明：(一)被告應給付原告新臺幣（下同）九百九十四萬四千零五十四元及自起訴
    狀繕本送達翌日起至清償日止，按年息百分之五計算之利息。(二)陳明願供擔保請
    准宣告假執行。
二、陳述：
    (一)被告以從事駕駛營業小客車四處載客為業，為從事業務之人，於民國九十一年
      六月一日上午八時許，駕駛車號二Ｂ─七七八號營業用小客車，沿臺北縣板橋
      市○○路○段往三段方向行駛，行經雙十路二段一一○號即雙十路與莊敬路口
      ，未注意車前狀況，隨時採取必要之安全措施，以避免危險之發生，依當時情
      況，又非不能注意，竟疏於注意，適有原告騎乘後搭載梁黃玉美之車號ＵＹＵ
      ─六○○號輕型機車，由雙十路二段欲左轉莊敬路方向行駛，在路口正待左轉
      時，為被告碰撞，致原告受有右側顳骨骨折合併多處腦內出血及右耳挫傷、右
      臉挫傷合併右膝前十字韌帶斷裂之傷害，被告對車禍之發生致原告受有傷害自
      認不諱，並經臺灣板橋地方法院檢察署檢察官提起公訴，由鈞院九十一年度交
      易字第五○三號審理在案，原告自得依法提起刑事附帶民事訴訟，請求被告賠
      償。
    (二)茲將請求賠償之金額分述如左：
      １、醫藥費用：四萬元。
      ２、減少勞動能力之損害：原告未受傷前從事木工設計與施工之工作，每日工
          資二千八百元，景氣低迷最少亦有二千五百元，以二千五百元計算，每月
          最少二十五日工作日，加班不算，每月收入六萬二千五百元，一年共七十
          五萬元，自九十一年六月一日受傷之後，因右側脟骨骨折合併多處腦內出
          血及右耳挫傷，影響聽力並眩暈，而右膝前十字韌帶斷裂，雖經修補固定
          ，仍需長期門診追蹤，迄今右腿不能伸直，且左側肢體感覺痲痺且乏力，
          並有萎縮現象。不但無法工作，尚須依靠腳架支撐勉強行走，經鑑定為中
          度肢障，於九十一年八月九日領得身心障礙手冊。按原告身體勞動至六十
          五歲止不成問題，但自受傷後不能工作，受傷年齡為五十一歲，以工作至
          六十五歲退休計算，尚有十四年半，依霍夫曼計算式扣除中間利息即自九
          十一年六月一日起至一百零五年六月三十日止，計十四年又六個月勞動能
          力減少收入損害共八百九十萬四千零五十四元，爰依民法第一百九十三條
          第一項請求被告賠償。
      ３、精神慰撫金：原告本來身體健康，行動自由，生活愉快，家庭圓滿，自受
          傷之後一切均已改變，生活起居及夫妻相處均失去自由愉快之心情，根本
          無歡欣日子，痛苦萬分，爰請求一百萬元慰撫金，以資慰藉。
      ４、共計請求九百九十四萬四千零五十四元。
三、證據：提出調解筆錄影本二件、診斷證明書四件、身心障礙手冊影本一件、醫療
    費用收據二十九紙、和解書影本二件交易明細表一件；另聲請囑託國立臺灣大學
    醫學院附設醫院鑑定原告喪失勞動能力之比例。
乙、被告方面：
一、聲明：原告之訴駁回。
二、陳述：
    伊就車禍固有過失，惟原告亦與有過失，伊願意賠償，但原告請求賠償金額太高
    ，伊無力負擔。
丙、本院依職權：(一)調閱本院九十一年度交易字第五○三號過失傷害刑事案卷；(二)查
    被告在監在押紀錄；(三)向亞東醫院查明原告因車禍之傷勢。
    理      由
一、原告起訴主張被告以從事駕駛營業小客車四處載客為業，為從事業務之人，於九
    十一年六月一日上午八時許，駕駛車號二Ｂ─七七八號營業用小客車，沿臺北縣
    板橋市○○路○段往三段方向行駛，行經雙十路二段一一○號即雙十路與莊敬路
    口，未注意車前狀況，隨時採取必要之安全措施，以避免危險之發生，依當時情
    況，又非不能注意，竟疏於注意，適有原告騎乘後搭載梁黃玉美之車號ＵＹＵ─
    六○○號輕型機車，於對向由雙十路二段欲左轉莊敬路，在路口等待時為被告碰
    撞，致原告受有右側顳骨骨折合併多處腦內出血及右耳挫傷、右臉挫傷合併右膝
    前十字韌帶斷裂之傷害，其傷害犯行並經臺灣板橋地方法院檢察署檢察官提起公
    訴，迭經本院及臺灣高等法院判處有期徒刑四月確定，爰請求被告賠償醫藥費用
    四萬元、減少勞動能力之損害八百九十萬四千零五十四元、精神慰撫金一百萬元
    ，共計九百九十四萬四千零五十四元及自起訴狀繕本送達翌日起至清償日止，按
    年息百分之五計算之利息等語。
二、被告固自認其就車禍之發生有過失，惟以原告亦與有過失，且原告請求之賠償金
    額太高，伊無力負擔等語，資為抗辯。
三、本件原告主張被告以從事駕駛營業用小客車載運旅客為業，為從事駕駛業務之人
    ，於九十一年六月一日上午八時許，駕駛車號二Ｂ─七七八號營業用小客車，沿
    臺北縣板橋市○○路○段往一段行駛（起訴狀誤載為往三段方向行駛），在行經
    同市○○路○段一一○號即雙十路與莊敬路口前，應注意車前狀況，隨時採取必
    要之安全措施，以避免危險之發生，及行車速度在市區道路，時速不得超過五十
    公里之規定，而依當時為白晝道路寬敞，無障礙，視界良好，並無不能注意之情
    形，竟疏未注意車前狀況，仍以時速五十五公里之速度超速行駛，適原告騎乘車
    號ＵＹＵ─六○○號輕型機車後載梁黃玉美，由同市○○路對向二段往三段方向
    行駛行至莊敬路口欲左轉莊敬路，被告駕駛之營業用小客車左側葉子板直接擦撞
    及原告機車車頭前緣置物籃處，致原告受有右側顳骨骨折合併多處腦內出血及右
    耳挫傷、右膝挫傷合併右膝前十字韌帶斷裂之傷害，業據原告提出診斷證明書四
    紙、身心障礙手冊影本一件為證，復經本院依職權調閱本院九十一年度交易字第
    五○三號過失傷害刑事案卷查明屬實，應堪採信為真實。
四、次查被告於警訊時即自承車禍當時其車時速為五十五公里等語（偵查卷第四頁）
    ，其嗣後翻供改稱時速僅五十公里顯係圖卸之詞，應以警訊時之供述為實在。另
    查被告於刑事案件中固抗辯：對方的車頭撞擊伊的左側葉子板，撞擊後機車駕駛
    頭部撞擊到伊車的前擋風玻璃後倒下等語（見九十一年六月一日警訊筆錄），經
    核與原告於警訊中陳述情形相符（見九十一年年六月二十八日警訊筆錄），再參
    諸卷附道路交通事故調查報告表及肇事車輛照片顯示，被告車輛煞車距離長達二
    十餘公尺，且為直線，而至近行人穿越道附近方始見及原告機車稍越車道，隨即
    急劇往右偏駛（見偵查卷第十一頁、第十六頁），而原告駕駛之機車擦撞後，則
    停倒於被告原行駛之方向近安全島處，其力量來源方向則來自被告，應堪認定，
    足證原告原係在稍越被告行駛之車道處，被告通過交叉路口時，並未減速仍疾駛
    而來，被告於三十公尺之前，已見原告機車稍越車道，經過反應時間，而為緊急
    煞車，並右偏然仍屬不及始撞擊，另核原告機車受被告疾駛造成之強大衝擊力，
    而致生地上之刮地痕，顯見被告當時確有超速及未注意車前狀況情形，被告就車
    禍之發生係有過失，洵堪認定。
五、按行車速度，在市區道路，時速不得超過五○公里，又汽車行駛時應注意車前狀
    況，並隨時採取必要之安全措施，道路交通安全規則第九十三條第一項第一款、
    第九十四條第三項分別定有明文。被告駕車自應注意上述道路交通安全規定，依
    當時情狀，並無不能注意之情事，竟疏未注意仍以時速五十五公里超速行駛且未
    注意車前狀況，以致肇事，致原告受有前揭傷害，其自屬有過失。被告既以駕駛
    計程車為業，其注意義務更應較通常人為提高，竟超速且疏未注意車前狀況，致
    擦撞及停於其前方路口處待左轉之原告騎乘之機車，其有過失甚明。
六、損害之發生或擴大，被害人與有過失者，法院得減輕賠償金額，或免除之，民法
    第二百十七條第一項亦有明文。經查本件原告騎乘機車至莊敬路口欲左轉莊敬路
    ，亦疏未注意對向來車，機車車頭稍越對向車道，其就車禍之發生亦有過失，本
    院審酌兩造過失程度，認原告與被告就車禍之發生應各負十分之一、十分之九之
    責任，爰依民法第二百十七條之規定，減輕被告百分之十之賠償責任。
七、按因故意或過失，不法侵害他人之權利者，負損害賠償責任，民法第一百八十四
    條第一項前段定有明文。次按不法侵害他人之身體或健康者，對於被害人因此喪
    失或減少勞動能力或增加生活上之需要時，應負損害賠償責任；再按不法侵害他
    人之身體、健康、名譽、自由、信用、隱私、貞操，或不法侵害其他人格法益而
    情節重大者，被害人雖非財產上之損害，亦得請求賠償相當之金額，民法第一百
    九十三條第一項、第一百九十五條第一項亦分別定有明文。本件被告因過失侵權
    行為，致原告受有損害，原告自得依侵權行為之法律關係請求被告賠償。茲將原
    告請求賠償之金額分述如后：
    (一)醫藥費用：
      １、按保險對象因汽車交通事故，經全民健康保險提供醫療給付者，全民健康
          保險之保險人，得向強制汽車責任保險之保險人代位請求該項給付，全民
          健康保險法第八十二條定有明文。全民健康保險法為保險法之特別法，依
          特別法優於普通法之原則，全民健康保險法第八十二條應優先於保險法第
          一百三十五條、第一百零三條之規定而適用，從而全民健康保險之被保險
          人因汽車交通事故，經全民健康保險提供醫療給付者，全民健康保險之保
          險人自得向強制汽車責任保險之保險人代位請求該項給付，而依強制汽車
          責任保險法第三十條規定，於該範圍內，加害人或強制汽車責任保險之被
          保險人之損害賠償責任即因而解免，全民健康保險被保險人對加害人之損
          害賠償請求權亦因而喪失（最高法院八十八年度臺上字第三五三號、八十
          九年度臺上字第二○一四號、八十九年度臺上字第六一五號判決意旨參看
          ）。另按診斷證明書並非因侵權行為所生之損害，亦不得請求加害人賠償
          （最高法院六十六年六月十日六十六年度第五次民庭庭推總會議決議(二)意
          旨參照）。
      ２、原告主張其支出醫藥費用四萬元，固據其提出醫藥費用收據二十九紙。惟
          查原告於就醫時已請領健保給付，此觀其提出之醫藥費用單據之記載自明
          ，而其醫療費用扣除健保給付後，僅支出三萬六千五百二十四元，又其中
          復有診斷證明書一千二百四十元（九十一年六月二十七日）、二百元（九
          十一年七月二十日）、二百元（九十一年七月二十日）、一百六十元（九
          十一年七月二十日）、二百六十元（九十一年七月二十七日）、七百六十
          元（九十一年七月二十七日）、二百元（九十一年八月二十八日）、四十
          元（九十一年八月二十八日）、二百四十元（九十一年十月二十九日），
          共計三千三百元，亦應予以扣除，故原告得請求之醫藥費用為三萬三千二
          百二十四元。
    (二)喪失勞動能力之損害：
      １、按不法侵害他人之身體或健康者，對於被害人因此喪失或減少勞動能力或
          增加生活上之需要時，應負損害賠償責任，民法第一百九十三條第一項定
          有明文。
      ２、原告主張其受傷前每日工作收入二千五百元至二千八百元，以每日二千五
          百元，每月二十五個工作日計算，每月收入六萬二千五百元，一年共計七
          十五萬元之收入，惟自九十一年六月受傷後，即無法再行工作，並經鑑定
          為中度肢障，爰請求自受傷時起至六十五歲退休時止，即九十一年六月一
          日起至一百零五年六月三十日止共計十四年六個月勞動能力減少之損害共
          八百九十萬四千零五十四元等語，並提出身心障礙手冊影本一件為證。
      ３、經查本件原告所受傷害，經本院依職權向亞東紀念醫院函查其病情結果，
          函覆略以：「病患甲○○九十一年六月一日因車禍致右側顳骨骨折合併多
          處顱內出血，當時病人意識木殭及躁動、右耳出血及多處四肢擦傷。病人
          現意識清楚，但有感音神經性聽力障礙、左側肢體乏力（左上肢肌力第四
          級、左下肢肌力第三級），往後僅能從事輕便工作」，有該院九十二年七
          月十日亞歷字第○九二六四一一二○○號函暨病歷影本各一件附卷可憑，
          又本件經原告聲請本院囑託臺灣大學醫學院附設醫院鑑定其因車禍所受傷
          害，是否喪失勞動能力及喪失勞動能力之比例若干，經該院鑑定結果認：
          「梁先生之一般理學檢查顯示左側肢體較為無力，於九十二年九月一日進
          行生活及工做能力評估，內容包括巴氏量表（日常生活功能）、芙蘭切活
          動量表、功能性體能測驗、智能測驗及認知測驗，結果顯示其認知功能有
          明顯缺失，對一般的日常生活照顧執行無問題，但較複雜之家事如烹煮或
          是外出有安全顧慮，考量梁先生原先工作為木工裝潢、繪圖設計，其目前
          應無法從事原先工作，其工作能力和受傷前比較約損失百分之七十」，亦
          有該院九十二年九月二十三日（九十二）校附醫秘字第九二○○○○九八
          二四號函附卷可憑，本院審酌原告之教育程度、其原從事之木工裝潢、繪
          圖設計之工作所需之專門技能、社會經驗等方面，認以原告所受之傷害，
          在通常情形下，已無法再從事其原從事之木工工作，自得向被告請求因侵
          權行為所生之勞動能力喪失百分之七十之損害。
      ４、原告為四十年一月二日出生，此有原告身心障礙手冊影本附卷可參，其於
          本件九十一年六月一日受傷時為五十一歲，原告主張自其受傷後至六十五
          歲退休，原告尚有勞動能力十四年六個月，作為計算其損害之標準云云。
          惟按依勞動基準法第五十四條第一項第一款係明定勞工年滿六十歲者，雇
          主得強制其退休，足證原告至六十歲止均有工作能力，故原告主張自其受
          傷後至六十歲即一百年一月二日止退休，共計喪失勞動能力八年七個月又
          二日之範圍內，尚屬有據。
      ５、次查原告於受傷前係擔任木工裝潢及繪圖設計之工作，為被告所不爭執，
          然原告主張其每月薪資為六萬二千五百元等情，並未提出任何證據證明，
          經查行政院勞工委員會公告之每月勞工基本工資係一萬五千八百四十元（
          行政院八十六年十月十六日台八十六勞字第三九七一六號函參照），本院
          參酌原告之年齡、體力、受傷前之身體狀況、教育程度、專門技能、社會
          經驗等各項因素，認原告因被告侵權行為所受勞動能力之損害，僅得以前
          開基本工資，即每月一萬五千四百元為其計算標準。
      ５、職是，原告自其受傷起至其屆滿六十歲止，尚有八年七個月又二日之勞動
          期間，以原告每月喪失勞動能力之損害一萬五千四百元即每年十八萬四千
          八百元計算（即一五、四○○元×一二月＝一八四、八○○元），依霍夫
          曼式計算法扣除中間利息（以第一年不扣除中間利息之複式霍夫曼法計算
          ），原告就八年七個月又二日一次得請求之勞動能力之損害應為九十四萬
          二千八百五十七元｛年別五％複式霍夫曼計算法（第一年不扣除中間利息
          ），其計算式為：【一八四、八○○元×六．00000000（此為應
          受扶養八年之霍夫曼係數）＋一八四、八○○元×○．五八年（即七月又
          二日折算為○．五八年）×（七．00000000─六．000000
          00）＝一、三四六、九三八元。一、三四六、九三八元×七○％＝九四
          二、八五七元（小數點以下均四捨五入）】｝，故原告請求喪失勞動能力
          之損害在此範圍內為有理由，逾此範圍之請求即屬無據。
    (三)慰撫金：
      １、原告主張其本來身體健康、行動自由、生活愉快、家庭圓滿，惟其自受傷
          害之後一切均已改變，生活起居及夫妻相處均失去自由愉快之心情，根本
          無歡欣日子，爰請求一百萬元慰撫金，以資慰藉等語。
      ２、經查原告因被告侵權行為，致其受有右側顳骨骨折合併多處腦內出血及右
          耳挫傷、右臉挫傷合併右膝前十字韌帶斷裂之傷害，且原告至亞東紀念醫
          院就診時意識木殭及躁動，並有右耳出血及多處四肢擦傷之傷害，其目前
          雖異識清楚，惟有感音神經性聽力障礙、左側肢體乏力（左上肢肌力第四
          級、左下肢肌力第三級），往後僅能從事輕便工作，有亞東紀念醫院前開
          函文暨病歷影本附卷可憑，原告於本件侵權行為發生時年僅五十一歲，正
          值狀年，因被告之侵權行為致喪失百分之七十之勞動能力，並致其終身無
          法回復之傷害，其精神自屬痛苦不堪。本院審酌原告因被告之侵權行為而
          受有嚴重傷害，及原告係國小肄業，於侵權行為前係從事木工裝潢、繪圖
          設計之工作，被告則係五專畢業，車禍發生前從事計程車駕駛工作，目前
          從事代客停車工作，收入約二萬元至三萬元及兩造之身分地位、經濟狀況
          暨其他一切情狀，認原告請求非財產上損害賠償一百萬元，尚稱允適。
    (四)綜上，原告得請求之醫療費用為三萬三千二百二十四元、喪失勞動能力之損害
      九十四萬二千八百五十七元、精神慰撫金一百萬元，共計一百九十七萬六千零
      八十一元。又原告就本件車禍亦與有過失，已如前述，爰減輕被告十分之一之
      賠償責任，故原告尚得請求一百七十七萬八千四百七十三元（元以下四捨五入
      ）。
八、復按強制汽車責任保險之保險人依強制汽車責任保險法規定給付之保險金，視為
    加害人或被保險人損害賠償金額之一部分；加害人或被保險人受賠償請求時，得
    扣除之，強制汽車責任保險法第三十條定有明文。另按因連帶債務人中之一人為
    清償、代物清償、提存、抵銷或混同而債務消滅者，他債務人亦同免責任，民法
    第二百七十四條亦有明文。經查原告已受領強制汽車責任保險之保險金五十七萬
    四千七百九十四元、十二萬八千九百九十元，共計七十萬三千七百八十四元，此
    部分應予扣除，扣除後尚得一百零七萬四千六百八十九元；另原告已與訴外人財
    運交通有限公司、黃炳源分別以二十萬元、十二萬八千九百元達成和解，有原告
    提出之和解書影本二件附卷足參，並已給付完畢，業據原告自認在卷（見本院九
    十二年十月三十一日言詞辯論筆錄第二頁），依民法第二百七十四條之規定，亦
    應扣除該部分之金額，故扣除後，原告得請求之金額為七十四萬五千七百八十九
    元。
九、從而，原告依據侵權行為法律關係，請求被告賠償七十四萬五千七百八十九元及
    自起訴狀繕本送達翌日即九十一年十一月五日起至清償日止，按年息百分之五計
    算之利息，為有理由，應予准許；逾此部分之請求，為無理由，應予駁回。
十、因本案論證已臻明確，兩造其餘主張、陳述及所提之證據暨攻擊防禦方法，均與
    本案判斷結果無影響，毋庸再予一一審酌，附此敘明。
十一、原告陳明願供擔保，聲請宣告假執行，經核其勝訴部份，經核於法尚無不合，
      爰酌定相當之擔保金額准許之；其餘假執行之聲請，因該部份訴之駁回而失所
      依據，應予駁回。
十二、結論：本件原告之訴為一部有理由，一部無理由，依民事訴訟法第七十九條但
      書、第三百九十條第二項，判決如主文。
中      華      民      國    九十二    年     十一     月     十四     日
                                臺灣板橋地方法院民事第一庭
~B法      官  周舒雁
右為正本係照原本作成
如對本判決上訴，須於判決送達後廿日內向本院提出上訴狀
中      華      民      國    九十二    年     十一     月     十七     日
~B法院書記官  張坤校


司法院資訊處製作；財團法人民間司法改革基金會備份。
